【裁判字號】    91,簡上,86
【裁判日期】    920210
【裁判案由】    給付工程款
【裁判全文】
臺灣嘉義地方法院民事判決  九十一年度簡上字第八六號
    上  訴  人  乙○○
    被上訴  人  甲○○
右當事人間請求給付工程款事件，上訴人對於中華民國九十一年五月二十一日本院嘉
義簡易庭九十年度嘉簡字第七一一號第一審判決提起上訴，本院判決如左：
    主    文
上訴駁回。
第二審訴訟費用由上訴人負擔。
    事    實
甲、上訴人方面：
  一、聲明：原判決廢棄。被上訴人第一審之訴駁回。
  二、陳述：除與原審判決書所載者相同茲予引用外，補稱：原審履勘時所見之工程
      ，均屬原合約工程，並非追加之工程，且「乙○○工程追加款明細表」上之簽
      名非上訴人所為。又被上訴人尚未申請使用執照，依合約所定上訴人本可拒付
      新台幣（下同）四十一萬八千六百元，因被上訴人表示急須用錢，要上訴人求
      先行給付，然上訴人給付後，被上訴人即不聞不問。
  三、證據：援用原審之立證方法，並請求鑑定「乙○○工程追加款明細表」上「乙
      ○○」之字跡。
乙、被上訴人方面：
  一、聲明：駁回上訴。
  二、陳述：除與原審判決書所載者相同茲予引用外，補稱：「乙○○工程追加款明
      細表」上之「乙○○」係上訴人所簽，追加之工程並已完工。又因上訴人未能
      折除舊有房舍，致未能申請使用執照。
  三、證據：援用原審之立證方法。
    理    由
一、被上訴人起訴主張：被上訴人承攬上訴人所有座落嘉義縣中埔鄉○○○段三七０
    之一地號土地上ＲＣ三層樓房，總價三百四十九萬六千元，並追加工程五萬八千
    元，房屋已經完工，但第十期工程款三十七萬二千四百元，上訴人付三十七萬元
    ，第十一期工程款四十一萬八千六百元，上訴人只付三十五萬元，上訴人少付共
    計七萬一千元工程款，連同追加工程款五萬八千元，共計十二萬九千元，上訴人
    都未支付，被上訴人向上訴人催討，上訴人均置之不理。爰依承攬契約法律關係
    提起本件訴訟。
二、上訴人則以：工程款均已付清，已付三百五十萬九千元，其中有三萬五千元是建
    築師費，並且沒有追加工程，被上訴人尚未申請使用執照，依合約所定上訴人本
    可拒付而請求駁回被上訴人訴訟。
三、被上訴人承攬上訴人上開ＲＣ三層樓房，總價款三百四十九萬六千元之事實，兩
    造均無爭執，並有工程合約書、工程進度付款明細表可證，自可認為真實。而據
    合約書上所附工程進度付款明細表記載所示，每一期工程完成，被上訴人收受上
    訴人支付工程金額後，被上訴人都以簽名或蓋印來證明，此為上訴人所自認。而
    在第三、四、五期工程進度中，每一期工程款均為三十萬元，但第三期地基基礎
    追加一萬九千元，第四期一樓頂板追加一萬五千元，第五期二樓頂板則追加一萬
    元，被上訴人完成工程進度後，上訴人按照追加金額，匯款給被上訴人，有匯款
    單可以證明。依此可見，被上訴人在收款後，均會簽名或蓋印，表示收到上訴人
    所支付的工程款，然第十期使用執照取得，工程款三十七萬二千四百元，被上訴
    人簽名收受三十七萬元，第十一期完工交屋工程款四十一萬八千六百元，被上訴
    人簽名收受三十五萬元，上訴人對此並未表示異議。因此，被上訴人主張上訴人
    積欠七萬一千元工程尾款的事實可以採信。至於上訴人抗辯三萬五千元設計費是
    交給建築師，這部分應該扣除，惟據雙方合約書及工程進度付款明細表記載，工
    程款並未包含建築設計費，故上訴人的抗辯為本院所不採信。
四、上訴人另否認有追加部分工程，雖本院將「乙○○工程追加款明細表」上之「乙
    ○○」之簽名與上訴人所具之書狀之簽名送請鑑定，惟因欠缺上訴人於八十七、
    八十八年間所無爭議之簽名文件可供比對，而無法鑑定，此固有法務部調查局九
    十一年十月二十九日調科貳字0000000000０號函一件可憑。惟上開法
    務部調查局之函件所示，係因欠缺上訴人於八十七、八十八年間所無爭議之簽名
    文件可供比對，並非即可認「乙○○工程追加款明細表」上之「乙○○」之簽名
    非上訴人所為。另據被上訴人提出的工程追加款明細表上上訴人「乙○○」簽名
    字跡，與上訴人書狀所具「乙○○」的筆跡互相比對，從字跡走向及筆勢來看，
    工程追加款明細表上的「乙○○」，確係上訴人自己之簽名，可見雙方確實有追
    加部分工程的合意，而且原審於九十一年三月二十八日至現場勘驗，工程追加款
    明細表上記載的「貳樓浴室上方鋁窗」、「屋突不鏽鋼門原設計為二口，現況為
    四口」、「壹樓騎樓左右兩側不鏽鋼捲門及尺鏽鋼門原無設計，現況有施作」、
    「木門追加壹樓樓梯前各一樘，貳樓神明廳前一樘」，被上訴人均按追加之部分
    工程完成施工，此有勘驗筆錄及照片五張可證。是上訴人辯稱沒有追加工程，不
    可採信。
五、至於上訴人主張被上訴人尚未申請使用執照，依合約上訴人可拒付四十一萬八千
    六百元。然而上訴人之舊有房舍尚未折除，致未能申請使用執照一事，為兩造所
    不爭執。而被上訴人主張上訴人之舊有房舍依合法並非被上訴人應為之拆除，且
    上訴人亦自承並無證據可證舊有房舍係屬被上訴人應折除之事項，從而上訴人不
    為拆除致未能申請使用執照，是此不能歸於被上訴人。上訴人不得依此為拒付工
    程之理由。
六、依民法第四九０條規定：「稱承攬者，謂當事人約定，一方為他方完成一定之工
    作，他方俟工作完成，給付報酬之契約。約定由承攬人供給材料者，其材料之價
    額，推定為報酬之一部」。是定作人有依法給付承攬人報酬的義務，被上訴人根
    據承攬契約法律關係，起訴請求上訴人未付工程計七萬一千元工程款，及追加工
    程款五萬八千元，共計十二萬九千元，及自支付命令送達之翌日（即九十年七月
    二十日）起，按年息百分之五計算之利息，為有理由，應予准許。原審本於同上
    理由，為被上訴人勝訴之判決，核無不合。上訴意旨指摘原判決不當，求予廢棄
    改判，為無理由，應予駁回。
七、據上論結，本件上訴為無理由，依民事訴訟法第四百三十六條之一第三項、第四
    百四十九條第一項、第七十八條判決如主文。
中      華      民      國    九十二    年      二      月      十      日
~B臺灣嘉義地方法院民事第一庭
~B    審判長法官
~B    法      官
~B    法      官
右為正本係照原本作成。
本判決不得上訴。
中      華      民      國    九十一    年      九      月     十八     日
~B    書  記  官  楊福源


司法院資訊處製作；財團法人民間司法改革基金會備份。
